臺灣新北地方法院刑事判決
111年度金訴字第283號
公  訴  人  臺灣新北地方檢察署檢察官
被      告  鄭維林


                    （現另案於法務部矯正署高雄第二監獄執行中）
                    （現寄押於法務部矯正署臺北監獄臺北分監）
上列被告因違反洗錢防制法等案件，經檢察官提起公訴（110年
度少連偵字第466號、110年度偵字第39238號），本院判決如下
：
    主  文
丁○○犯三人以上共同詐欺取財罪，處有期徒刑壹年陸月。
未扣案之犯罪所得新臺幣伍仟元沒收，於全部或一部不能沒收或
不宜執行沒收時，追徵其價額。
其餘被訴部分無罪。
    事  實
一、丁○○於民國109年11月間，加入三人以上以實施詐術為手段
    、有持續性及牟利性且具結構性之詐欺集團犯罪組織(所涉
    參與組織犯行，業經臺灣桃園地方法院以110年訴字第101號
    判決確定)。丁○○與褚俊賢(另案偵查中)、「陳志輝」、「
    老吉」等詐欺集團成員，意圖為自己不法所有，共同基於三
    人以上詐欺取財、隱匿詐欺所得之一般洗錢犯意聯絡，由該
    詐欺集團成員先於110年6月17日9時許，撥打電話予乙○○，
    佯裝為戶政事務所承辦人員，對乙○○佯稱：因其證件遭盜用
    涉案云云，致乙○○陷於錯誤，因而於同年6月18日13時50分
    許，在其位於新北市○○區○○街000巷0號住處樓下，將金飾1
    批(價值共約新臺幣【下同】210萬元)交付予佯稱為「蔡睿
    哲」之丁○○，丁○○則依詐欺集團成員指示，將該金飾放置於
    桃園市蘆竹區五酒桶山區路邊草堆；嗣該詐欺集團成員復承
    前犯意，於同年6月21日9時30分許，接續撥打電話予乙○○佯
    稱：其因涉及洗錢案件須抵押款項云云，致乙○○陷於錯誤，
    於同日12時55分許，在上址住處樓下，將現金60萬元交付與
    丁○○，丁○○旋依詐欺集團成員之指示，攜至桃園市蘆竹區五
    酒桶山區路邊草堆放置，以此方式製造追查斷點，隱匿詐欺
    所得之去向，並因而獲得5,000元之報酬。
二、案經乙○○訴由新北市政府警察局中和分局報告臺灣新北地方
    檢察署檢察官偵查起訴。
    理  由
壹、有罪部分
一、證據能力：
    本件認定事實所引用之本件卷內所有人證、文書證據暨物證
    ，並無證據證明係公務員違背法定程序所取得，公訴人及被
    告丁○○於本院審理時迄至言詞辯論終結時止，亦均未提出異
    議，故均得引為本案證據，合先說明。
二、認定事實之理由與依據：
　　訊據被告對上開事實於本院審理時均坦承不諱，核與證人即
    告訴人乙○○於警詢之證述相符（見臺灣新北地方檢察署110
    年度偵字第32876號卷，下稱偵查卷，第8至9、10頁正反面
    ），並有行車紀錄器翻拍畫面、金飾照片、告訴人提供之LI
    NE對話記錄、偽造之法院暫緩執行凍結令申請書、公證本票
    影本、監視器錄影畫面截圖照片在卷可查（見偵查卷第15、
    18至19、19頁反面至21頁、21頁反面至23頁反面），堪認被
    告之自白應與事實相符，足以採信。本件事證明確，被告犯
    行足以認定，應依法論科。
三、論罪科刑：
　　㈠按洗錢防制法之立法目的係在於防範及制止因特定犯罪所
      得之不法財物或財產上利益，藉由洗錢行為（例如經由各
      種金融機構或其他交易管道），使其形式上轉換成為合法
      來源，以掩飾或切斷其財產或財產上利益來源與犯罪之關
      聯性，而藉以逃避追訴、處罰。倘能證明資金來源係前置
      之特定犯罪所得，行為人意圖掩飾或隱匿特定犯罪所得來
      源，而將特定犯罪所得直接消費處分，甚或交予其他共同
      正犯，而由共同正犯以虛假交易外觀掩飾不法金流移動，
      即難認單純犯罪後處分贓物之行為，應仍構成洗錢防制法
      第2條之洗錢行為。查被告參與如事實欄所載犯行，構成
      刑法第339條之4第1項第2款加重詐欺罪，該罪係屬法定刑
      1年以上7年以下有期徒刑之罪，為洗錢防制法第3條第1款
      所規定之特定犯罪，而被告係依所屬詐欺集團成員之指示
      ，先前往告訴人住處樓下拿取詐欺所得後，隨即將上開詐
      欺所得攜至桃園市蘆竹區五酒桶山區路邊草堆放置等節，
      業據被告於警詢、偵查中供述明確，足見被告對於自己經
      手之詐欺所得最終由何人取走、做何利用均不知悉，客觀
      上顯係透過多次轉交製造多層次之資金斷點，使偵查機關
      除藉由監視器錄影畫面鎖定車手、收水者等人外，難以再
      向上溯源，並使其餘共犯得以直接消費、處分，以掩飾不
      法金流移動之虛假外觀，而達到隱匿該特定犯罪所得之去
      向、所在之結果，且被告主觀上對於其行為將造成掩飾、
      隱匿該詐欺犯罪所得去向、所在之結果應屬明知，猶仍執
      意為之，其所為自非僅係為詐騙之人取得犯罪所得，而兼
      為洗錢防制法第2條第2款之掩飾、隱匿特定犯罪所得來源
      及去向之行為。又觀諸本案詐欺犯罪型態，係由多人縝密
      分工方能完成之詐欺犯罪，包括向告訴人撥打電話行詐術
      之人，指示被告至指示地點向告訴人拿取詐欺款項之「老
      吉」，邀被告加入詐欺集團擔任車手之「陳志輝」等不詳
      成員，復加上被告本人，是以被告知悉上開詐騙行為是至
      少3個人的分工合作乙節，亦堪認定。又本案起訴書已載
      明被告參與犯罪組織罪嫌部分，已遭其他法院判決等語，
      論罪法條亦未援引，足認檢察官於本件並無起訴被告涉犯
      組織犯罪條例第3條第1項後段參與犯罪組織罪嫌之意，故
      本件並無論以被告成立參與犯罪組織罪的餘地，附此敘明
      。
　　㈡核被告所為，係犯刑法第339條之4第1項第2款之三人以上
      共同犯詐欺取財罪、洗錢防制法第2條第2款、第14條第1
      項洗錢罪。被告與褚俊賢、「陳志輝」、「老吉」等詐欺
      集團成員所屬詐騙集團成員分工合作，對於詐欺告訴人以
      及洗錢的行為，具有相互利用的共同犯意，並各自分擔部
      分犯罪行為，而完成犯罪的目的，應依刑法第28條規定，
      論以共同正犯。被告雖有2次向告訴人取得詐欺款項之行
      為，但係基於同一詐欺取財之目的，侵害告訴人之同一財
      產法益，各行為之獨立性均極為薄弱，難以強行分開，依
      一般社會健全觀念，應就被告上開行為，視為數個舉動之
      接續施行，合為包括之一行為予以評價，而論以接續犯之
      一罪。
　　㈢被告係以一行為同時觸犯數罪名，為想像競合犯，依照刑
      法第55條前段的規定，以三人以上共同犯詐欺取財罪處斷
      。
　　㈣按洗錢防制法第16條第2項規定，犯第14條、第15條之罪，
      在偵查或審判中自白者，減輕其刑。又想像競合犯之處斷
      刑，本質上係「刑之合併」，其所謂從一重處斷，乃將想
      像競合犯組成之評價上數罪，合併為科刑一罪，其所對應
      之刑罰，亦合併其評價上數罪之數法定刑，而為一個處斷
      刑。易言之，想像競合犯侵害數法益者皆成立犯罪，論罪
      時必須輕、重罪併舉論述，同時宣告所犯各罪名，包括各
      罪有無加重、減免其刑之情形，亦應說明論列，量刑時併
      衡酌輕罪部分量刑事由，評價始為充足，然後依刑法第55
      條前段規定「從一重處斷」，非謂對於其餘各罪可置而不
      論。因此，法院決定處斷刑時，雖以其中最重罪名之法定
      刑，做為裁量之準據，惟於裁量其輕重時，仍應將輕罪合
      併評價在內（最高法院108年度台上字第4405、4408號判
      決意旨參照）。查被告就本次犯行，於警詢、偵查、準備
      程序、審理時均自白洗錢罪犯行，本應依洗錢防制法第16
      條第2項規定減輕其刑，然該罪名與其所犯刑法第339條之
      4第1項第2款之加重詐欺取財罪成立想像競合犯，而論以
      較重之加重詐欺取財罪，並未形成處斷刑之外部性界限，
      揆諸上開說明，此等輕罪之減刑事由，僅於重罪量刑時納
      入有利因素合併審酌即可，不影響依重罪法定刑所量之處
      斷刑，併此陳明。
　　㈤爰審酌被告身體四肢健全，正值壯年，明知現今社會詐欺
      事件層出不窮、手法日益翻新，政府及相關單位無不窮盡
      心力追查、防堵，其不思循正當途徑穩定經濟收入，竟為
      追求低勞力高獲報，擔任詐欺集團內之面交取款工作，侵
      害告訴人財產法益，並製造金流斷點，使警方難以查緝，
      助長詐騙歪風，危害社會治安，所為殊值非難，惟其犯後
      始終坦承犯行，非無悔意、態度尚可，且本案符合洗錢防
      制法第16條第2項之減刑規定，得為被告量刑上有利之考
      量因素，兼衡其所參與者係俗稱「車手」之角色，其主觀
      惡性、介入程度及犯罪情節，相較於主要之籌劃者、主事
      者或實行詐騙者，顯然輕重有別，再參以本件告訴人財產
      損害，以及被告自陳高職肄業之智識程度，入監前從事物
      流工作等家庭經濟狀況（見本院卷第211頁）等一切情狀
      ，量處如主文第1項所示之刑。
四、沒收：
　　按共同正犯之犯罪所得，沒收或追徵，應就各人所分得之數
    額分別為之；先前對共同正犯採連帶沒收犯罪所得之見解，
    已不再援用及供參考（最高法院104 年第13次刑事庭會議決
    議意旨參照），此為終審機關近來一致之見解。所謂各人「
    所分得」，係指各人「對犯罪所得有事實上之處分權限」，
    法院應視具體個案之實際情形而為認定：倘若共同正犯各成
    員內部間，對於不法利得分配明確時，固應依各人實際分配
    所得沒收；然若共同正犯成員對不法所得並無處分權限，其
    他成員亦無事實上之共同處分權限者，自不予諭知沒收；至
    共同正犯各成員對於不法利得享有共同處分權限時，則應負
    共同沒收之責（最高法院104 年度台上字第3937號判決意旨
    參照）。而共同正犯各人實際上有無犯罪所得，或其犯罪所
    得之多寡，應由事實審法院綜合卷證資料及調查所得認定之
    （最高法院105 年度台上字第1733號判決意旨參照）。查被
    告於本院準備程序時供稱：本件我獲得5,000元的報酬等語
    （見本院卷第70頁），故上開金額為其實際分配所得之犯罪
    所得，應依刑法第38條之1 第1 項、第3 項規定宣告沒收，
    於全部或一部不能沒收或不宜執行沒收時，追徵其價額。
貳、無罪部分：　　
一、公訴意旨略以：被告與褚俊賢、「老吉」等詐欺集團成員，
    意圖為自己不法所有，共同基於三人以上詐欺取財、隱匿詐
    欺所得之一般洗錢犯意聯絡，先由該詐欺集團成員於110年7
    月間某日，以通訊軟體LINE暱稱「鄭羽彤」聯繫丙○○，佯稱
    可提供金融帳戶供公司結算匯兌資金云云，使丙○○陷於錯誤
    ，而於110年7月27日13時1分許，在花蓮縣○○市○○路00號統
    一超商吉野門市，依指示將其中華郵政帳號00000000000000
    號帳戶（下稱郵局帳戶）之存摺、提款卡等資料寄送至址設
    新北市○○區○○路00號統一超商盛發門市，再由被告偕同少年
    簡○妤(94年9月生，真實姓名年籍詳卷，經臺灣桃園地方法
    院少年法庭裁定不付審理確定)依褚俊賢之指示，於110年7
    月31日17時5分許，前往上址超商領取裝有上開帳戶資料之
    包裹，以此方式製造追查斷點，隱匿詐欺所得之去向。因認
    被告所為，涉犯刑法第339條之4第1項第2款之3人以上共同
    犯詐欺取財、為洗錢防制法第2條第2款之洗錢行為而違反洗
    錢防制法第14條第1項之一般洗錢罪等罪嫌等語。
二、犯罪事實應依證據認定之，無證據不得認定犯罪事實；不能
    證明被告犯罪或其行為不罰者，應諭知無罪之判決，刑事訴
    訟法第154條第2項、第301條第1項分別定有明文。此所謂認
    定犯罪事實之證據，無論其為直接或間接證據，均須達於通
    常一般人均不致有所懷疑，而得確信其為真實之程度，始得
    據為有罪之認定，若其關於被告是否犯罪之證明未能達此程
    度，而有合理性懷疑之存在，致使無法形成有罪之確信，根
    據「罪證有疑、利於被告」之證據法則，即不得遽為不利被
    告之認定。
三、公訴意旨認被告涉犯上開加重詐欺取財等罪嫌，係以被告之
    供述、證人丙○○於警詢中之指訴、證人丙○○提出之LINE對話
    紀錄、新北市政府警察局蘆洲分局搜索扣押筆錄、扣押物品
    目錄表、現場及扣案物照片、現場錄影畫面截圖、丁○○與褚
    俊賢之臉書對話紀錄各1份為其主要論據。
四、然查：
　　㈠被告就其依本案詐欺集團成員指示收取裝有證人丙○○所有
      郵局帳戶之存摺、提款卡的包裹一節坦承不諱。然證人丙○○有寄交郵局帳戶供本案詐欺集團作為人頭帳戶使用，尚
      非即可推認其係被騙帳戶之被害人。
　　㈡民眾於金融機構開設帳戶、請領金融卡，係針對個人身分
      社會信用而予以資金流通，具有強烈之屬人性，而金融帳
      戶為個人理財工具，事關個人財產權益保障，專有性甚高
      ，除非本人或與本人具密切親誼關係者，難認有何正當理
      由可交付予他人，稍具通常社會歷練與經驗法則之一般人
      ，亦均有妥為保管該等物品，防止被他人冒用之認知與義
      務，縱偶因特殊情況須將該等物品交付予他人，亦必深入
      瞭解該他人之可靠性與用途，再提供使用，且該等專有物
      品如落入不明人士手中，極易被利用為與財產有關之犯罪
      工具，此係一般人日常生活經驗與通常之事理。兼以近來
      利用人頭帳戶以行詐欺之事屢見不鮮，詐欺手法層出不窮
      ，業經政府多方宣導，並經媒體反覆傳播，是依一般人通
      常之知識及經驗，應均詳知陌生人欲購買、承租或無故取
      得帳戶存摺、提款卡者，多係欲藉該帳戶取得不法犯罪所
      得，倘仍因欲取得利益或無故依指示交付金融帳戶存摺、
      提款卡予他人使用，則其可能具有縱收受金融帳戶存摺、
      提款卡之人以其所申設之金融帳戶實施金融相關犯罪，亦
      不違背其本意之幫助犯意。復依證人丙○○於警詢時證稱：
      我在臉書看到廣告說只要有手機就可以投資工作賺錢，我
      只知道對方之line id，沒有對方其他的聯絡方式等語（
      見臺灣新北地方檢察署110年度少連偵字392號卷，下稱少
      連偵卷，第24至26頁），另觀諸證人丙○○之對話紀錄所示
      （見少連偵卷第27至36頁），向證人丙○○索取帳戶之人係
      對證人丙○○表示「一本帳戶10天，發放11000元的薪水給
      你，30天可以領3萬3千元....簡單的說就是你租帳戶給我
      們公司使用，公司給你薪水」。綜合上情，證人丙○○並非
      將郵局帳戶存摺、提款卡交付予具密切親誼關係者，且僅
      透過通訊軟體LINE與索取帳戶存摺、提款卡之人聯絡，並
      未深入瞭解該他人之年籍資料、可靠性與取得帳戶之用途
      。證人丙○○在未能充足瞭解掌握交付帳戶對象之真實年籍
      資料及聯絡方式情況下，即將攸關個人資金流通、信用評
      價之帳戶存摺、提款卡交付對方，證人丙○○有可能對於寄
      交自身帳戶之存摺、提款卡恐幫助詐欺取財一節有所認識
      、預見。基此，依照證人丙○○上開證述及對話紀錄所示，
      證人丙○○是否確實係因受他人詐術所騙，致「陷於錯誤」
      進而交付帳戶之存摺、提款卡顯然有疑，本案尚難排除證
      人丙○○係為規避幫助詐欺、幫助洗錢之法律責任，而諉稱
      係遭詐欺而交付帳戶存摺、提款卡之可能性存在，故尚難
      就此部分犯行，對被告逕以3人以上共同詐欺取財罪或洗
      錢罪相繩。
五、綜上所述，公訴意旨認被告就詐欺證人丙○○上開金融帳戶部
    分，亦涉犯3人以上共同詐欺取財罪及洗錢罪所憑之證據，
    仍存有合理之懷疑，尚未達於通常一般人均不致有所懷疑之
    程度，本院無從形成被告有罪之確信，根據「罪證有疑，利
    於被告」之證據法則，即不能證明被告犯罪，應就此部分為
    被告無罪之諭知。
據上論斷，應依刑事訴訟法第299條第1項前段、第301條第1項，
判決如主文。
本案經檢察官甲○○提起公訴，檢察官宋有容到庭執行職務。　
中　　華　　民　　國　　111 　年　　12　　月　　1 　　日
                  刑事第十七庭  審判長法  官  劉凱寧
　　　　　　　　　                    法  官  黃俊雯
　　　　　　                  　　　  法  官  許菁樺
上列正本證明與原本無異。　　　　　　　　　　
如不服本判決，應於判決送達後20日內敘明上訴理由，向本院提
出上訴狀 (應附繕本) ，上訴於臺灣高等法院。其未敘述上訴理
由者，應於上訴期間屆滿後20日內向本院補提理由書「切勿逕送
上級法院」。　　
                                      書記官   陳冠云
中　　華　　民　　國　　111 　年　　12　　月　　5 　　日
附錄本案論罪科刑之法條
中華民國刑法第339條之4
犯第339條詐欺罪而有下列情形之一者，處1年以上7年以下有期
徒刑，得併科1百萬元以下罰金：
一、冒用政府機關或公務員名義犯之。
二、三人以上共同犯之。
三、以廣播電視、電子通訊、網際網路或其他媒體等傳播工具，
    對公眾散布而犯之。
前項之未遂犯罰之。
洗錢防制法第2條
本法所稱洗錢，指下列行為：
一、意圖掩飾或隱匿特定犯罪所得來源，或使他人逃避刑事追訴
    ，而移轉或變更特定犯罪所得。
二、掩飾或隱匿特定犯罪所得之本質、來源、去向、所在、所有
    權、處分權或其他權益者。
三、收受、持有或使用他人之特定犯罪所得。
洗錢防制法第14條
有第2條各款所列洗錢行為者，處7年以下有期徒刑，併科新臺幣
5百萬元以下罰金。
前項之未遂犯罰之。
前2項情形，不得科以超過其特定犯罪所定最重本刑之刑。